【裁判字號】    97,審訴,2624
【裁判日期】    980331
【裁判案由】    返還不當得利等
【裁判全文】
臺灣臺北地方法院民事判決            97年度審訴字第2624號
原      告  正中法稅徵信有限公司
法定代理人  甲○○
被      告  永豐商業銀行股份有限公司
法定代理人  乙○○
上列當事人間請求返還不當得利等事件，本院判決如下：
    主  文
原告之訴及其假執行之聲請均駁回。
訴訟費用由原告負擔。
    事  實  及  理  由
一、原告主張：
（一）被告原名為台北區中小企業銀行，後改制為台北國際商業
      銀行股份有限公司，又於民國95年11月13日與建華商業銀
      行股份有限公合併為建華商業銀行股份有限公司，後更名
      為永豐商業銀行股份有限公司，其權利義務應全部由被告
      概括承受。
（二）因訴外人劉丁菁曾以台北縣中和市○○○段112-26地號1
      筆，及其地上建物即台北縣中和市○○路611巷4弄29號之
      房屋1幢，於83年9月17日設定登記第一順位最高限額新台
      幣（下同）3,850,000元之抵押權（下稱系爭限額抵押權
      ），擔保訴外人劉丁菁本人對被告所負約定債務之清償；
      於83年10月29日設定第二順位最高限額2,000,000元之抵
      押權以擔保訴外人劉丁菁對盈福股份有限公司（下稱盈福
      公司）所負約定債務之清償，而訴外人劉丁菁所有上揭不
      動產於84年10月19日經台灣板橋地方法院民事執行處84年
      度民執辰字第4265號執行拍賣，優先扣除執行費用及土地
      增值稅後餘額，即可受分配金額計4,072,666元，被告遂
      以登記債務人劉丁菁積欠其本金、利息、違約金等債務共
      6,901,037元，向執行法院主張為系爭限額抵押權所擔保
      之債權，而以第一順位抵押權人之地位，優先受執行法院
      之分配，並於85年1月26日領取3,850,000元，第二順位抵
      押權人即被代位人盈福公司之債權2,064,110元則僅受分
      配222,666元，致得優先受分配債權不足1,777,334元。
      而被告所登記系爭抵押權為最高限額抵押權新台幣元為單
      位，其權利人為被告，並有利息、遲延利息及違約金之約
      定，登記債務人為「劉丁菁」，以「新台幣」為我國流行
      通貨金錢的代稱，而「利息」乃指「使用他人原本，比例
      其使用期間及數額而支付的對價」而論，既曰「使用他人
      原本」，必有權利人即被告「交付原本即金錢」予登記債
      務人劉丁菁之事實始足當之，「違約金」則屬損害賠償的
      一種，於登記債務人劉丁菁不履行債務時發生效力；因此
      ，被告設定系爭抵押權之目的，乃在擔保登記債務人「劉
      丁菁」本人向被告使用金錢所由生之債權及因該事由不履
      行債務所生之損害賠償為債權範圍，在最高限額範圍及存
      續期間內發生設定範圍之債權時，有優先受償的權利，此
      項本於「約定」所登記之抵押權有絕對公信力、憑信力及
      拘束力。
（三）然而，被告於系爭抵押權存續期間內，有登記債務人即訴
      外人劉丁菁本人使用被告交付金錢原本而有不履行債務所
      發生損害，其權利價值在最高限額範圍內之事實發生時，
      始得謂被告「抵押債權即原債權」存在，得行使抵押權人
      的權利，否則對訴外人劉丁菁所有不動產拍賣價金，被告
      應不得享有優先權，然原告於起訴前曾向執行法院申請閱
      卷，遍尋執行卷宗，發現被告並無提出上揭所謂對登記債
      務人劉丁菁有「雙務」、「有償」、「對價」為範圍之相
      關債權證明，自應認被告對訴外人劉丁菁之債權不存在，
      則被告因之所享有實體上優先受償權亦不存在，其竟優先
      受領不動產拍賣價金3,850,000元，致盈福公司受有少受
      分配1,777,334元之損害，盈福公司自得本於物上請求權
      之規定，請求被告返還所侵奪之1,777,334元，亦得本於
      不當得利返還請求權，請求被告返還不當利得1,777,334
      元，詎盈福公司有此權利卻怠於行使，若不代位行使盈福
      公司權利，原告對盈福公司之徵信酬金債權977,534元有
      不能受清償之危險，為此提起本件訴訟。並聲明：被告應
      給付盈福股份有限公司新台幣1,777,334元，即自民國85
      年1月26日起算至清償日止，按週年利率5%計算之利息，
      由原告代位受領；願供擔保，請准宣告假執行。
二、按原告之訴，依其所訴之事實，在法律上顯無理由者，法院
    得不經言詞辯論，逕以判決駁回之，民事訴訟法第249條第2
    項定有明文。次按，當事人之適格為訴權存在要件之一，原
    告就為訴訟標的之法律關係如無訴訟實施權，當事人即非適
    格，其訴權存在之要件亦即不能認為具備，法院自應認其訴
    為無理由以判決予以駁回。又民法第242條固規定：債務人
    怠於行使其權利時，債權人因保全債權，得以自己之名義，
    行使其權利，而於債權人代位行使債務人在訴訟上之權利，
    代位權之有無，即為債權人對於債務人與第三債務人間之權
    利義務關係有無實施訴訟權能而屬當事人適格與否之問題（
    參見最高法院31年11月19日民刑庭總會決議意旨）。
三、查本件原告起訴主張代位訴外人盈福公司對被告之債權，係
    基於其與訴外人盈福公司間之徵信契約書約定，謂原告對訴
    外人盈福公司有977,534元之徵信酬金債權，故得代位訴外
    人盈福公司提起本件訴訟，惟原告既自承其代位所據之債權
    額僅977,534元，其所代位訴外人盈福公司對被告請求給付
    1,777,334元中，超過其對訴外人盈福公司上開數額債權之
    部分，依前揭規定意旨及說明，已難認原告有代位權而得提
    起本件訴訟，亦即就超過數額部分，其應非本件適格之原告
    。其次，關於原告所主張未逾977,534元之部分，民法第767
    條固規定所有人對於無權占有或侵奪其所有物者，得請求返
    還之，惟依原告所述內容，該筆款項既係經執行法院拍賣訴
    外人劉丁菁所有不動產後所得價款之一部分，在未經執行法
    院分配前，該款項仍屬訴外人劉丁菁所有，而經執行法院分
    配與被告後，該筆金錢亦已交付與被告而屬被告所有，均難
    認訴外人盈福公司曾為或現為該筆款項之所有權人，原告主
    張訴外人盈福公司對該筆款項得基於所有權人之地位，依民
    法第767條規定請求被告返還，顯屬無稽。再者，就原告所
    主張被告取得該筆款項係無法律上原因一節，依原告所主張
    之內容，被告取得該筆款項既係基於訴外人劉丁菁債權人之
    地位參與執行事件之分配後，經執行法院依強制執行法規定
    分配而取得，縱使原告所主張被告得參與分配之執行名義有
    不實，亦屬第三人或其他債權人是否依強制執行法規定提起
    分配表異議之訴等以資解決，執行法院既係基於強制執行法
    之規定審核被告之參與分配權利後，將前開款項交付與被告
    ，被告取得之給付關係即係正當而有法律上原因，亦無應依
    民法第179條關於不當得利規定，對訴外人盈福公司負返還
    責任之問題，原告自亦無從代位訴外人盈福公司對被告為此
    不當得利之請求，是原告此部分主張，法律上亦顯無理由。
四、綜上所述，本件原告之訴，依其所訴之事實，在法律上顯無
    理由，爰依民事訴訟法第249條第2項之規定，不經言詞辯論
    ，逕以判決駁回之。
五、依民事訴訟法第249條第2項、第78條，判決如主文。
中    華    民    國    98    年    3     月    31    日
                  民事第六庭    法  官  林麗真
以上正本係照原本作成
如對本判決上訴，須於判決送達後20日內向本院提出上訴狀
中    華    民    國    98    年    3     月    31    日
                                書記官  黃士元


司法院資訊處製作；財團法人民間司法改革基金會備份。
